【裁判字號】    93,重家訴,11
【裁判日期】    950511
【裁判案由】    確認應繼分等
【裁判全文】
臺灣高雄地方法院民事判決            93年度重家訴字第11號
原      告  戊○○○
            丁○○
            甲○○
            乙○○
上四人共同
訴訟代理人  呂富田律師
            黃宏綱律師
被      告  丙○○
上列當事人間確認應繼分等事件，本院於民國95年4 月27日言詞
辯論終結，判決如下：
    主  文
被告應給付原告新臺幣玖拾捌萬陸仟佰貳拾捌元，及自民國九
十五年三月四起算至清償日止，按年息百分之五計算之利息。
兩造就被繼承人顏宏男（男，民國○○年○ 月○○日生，身分證統一
編號：Ｚ000000000號）所遺留如附表一、附表二之遺產准予分割
，其分割方法按兩造應繼分各五分之一之比例分割。附表三之遺
產准予分割，即原告戊○○○、丁○○、甲○○、乙○○，被告
丙○○每人應各分得新臺幣肆仟佰零柒元。
訴訟費用由原告負擔五分之四，餘由被告負擔。
    事 實 及 理 由
一、按「訴狀送達後，原告不得將原訴變更或追加他訴。但有下
    列各款情形之一者，不在此限：三擴張或減縮應受判決事項
    之聲明者。」民事訴訟法第255 條第3 款定有明文。本件原
    告起訴確認就被繼承人顏宏男（男，民國○○年○ 月○○日生，
    身分證統一編號：Ｚ000000000號）所遺留之遺產如附表一、
    二所示之不動產各有五分一應繼分，其分割方法按二造應繼
    分各五分之一之比例分割。嗣於本院審理中擴張應受判決事
    項之聲明為請求被告應給付原告戊○○○新臺幣（下同）98
    6,328 元，及確認原告及被告就被繼承人顏宏男所遺留之遺
    產如附表一、二、三所示之不動產及存款各有五分一應繼分
    ，其分割方法按二造應繼分各取得五分之一，屬於擴張應受
    判決事項之聲明，揆諸前揭說明，核無不合，應予許可。
二、本件被告經合法通知，未於最後言詞辯論期日到場，核無民
    事訴訟法第386 條各款所列情形，爰依原告之聲請，由其一
    造辯論而為判決。
三、原告起訴主張：訴外人即被繼承人顏宏男於93年3 月31日死
    亡，遺留有如附表一所示土地、附表二所示之土地及房屋、
    附表三所示之存款，惟被繼承人顏宏男與原配偶顏曾金月所
    生之被告丙○○並不承認原告等人之應繼分，並拒絕辦理繼
    承登記，原告只得在93年6 月10日向國稅局申報遺產並向地
    政事務所辦理公同共有登記，先按民法第1030條之1 第1 項
    規定，原告戊○○○得自被繼承人顏宏男遺產總額扣除婚姻
    關係存續中所負債務後差額之剩餘財產分配請求權取得986,
    328 元；又原告為保障自己之權益，欲終止其間之公同共有
    關係，惟有以分割遺產之方式為之，依繼承人每人應繼分五
    分之一之比例分割遺產，即兩造各取得附表一、附表二不所
    示動產之五分之一，又共有物分割之方法不能協議決定者，
    法院得因各共有人之聲請命為以原物分配於各共有人或變價
    共有物，以價金分配於各共有人，民法第824 條第2 項訂有
    明文。又公同共有物分割之方法，除法律另有規定外，應依
    關於共有物分割之規定，此觀同法第830 第2 項之規定自明
    ，而被繼承人顏宏男遺產如附表三為高雄縣茄萣鄉農會存款
    21,535元並無不分割之情形，亦無不分割之約定，兩造就系
    爭遺產既不能協議分割，爰依民法第1164條之規定請求分割
    系爭產而提起本件訴訟。並聲明：求為判決如主文所示等語
    。
四、被告經合法通知未於最後言詞辯論期日到場為任何聲明或陳
    述，惟先前到場則以：原告戊○○○與被繼承人顏宏男間之
    婚姻無效，及附表依所示之土地係被繼承人顏宏男繼承而來
    ，原告戊○○○就此部分並無民法第1030條之1 第1 項之剩
    餘財產分配請求權等語置辯，並聲明：求為判決駁回原告之
    訴等語。
五、原告主張之上開事實，業據提出顏宏男之除戶謄本、被繼承
    人顏宏男之繼承系統表、戶籍謄本、土地登記簿謄本、建物
    登記簿謄本、財政部臺灣省南區國稅局遺產稅申報證明書、
    ，財政部臺灣省南區國稅局岡山稽徵所93年7 月1 日函，且
    被告經合法通知未於最後言詞辯論期日到院，先前則以前開
    情詞置辯。經查：原告戊○○○於60年5 月5 日與被繼承人
    顏宏男結婚並冠夫性等情，業據原告提出戶籍謄本在卷足憑
    ，而被告丙○○以原告戊○○○與被繼承人顏宏男提起確認
    婚姻無效事件，後又撤回等情，有本院94年度家訴字14號撤
    回通知書在卷可稽，而被繼承人之遺產如附表一所示之不動
    產即坐落高雄縣湖內鄉○○段1423─17地號、面積20930 平
    方公尺、權利範圍二分之一，係被繼承人顏宏男在78年10月
    26日買賣取得，亦有臺灣省高雄縣土地登記簿謄本在卷可佐
    ，復經本院依職權調閱被繼承人顏宏男及原告戊○○○二人
    之財產歸戶所得資料，有稅務電子閘門財產所得調件明細可
    稽，互核原告所提出之被繼承人顏宏男之如附表所示一、附
    表二、附表三之遺產相符，本院審酌全辯論意旨及調查證據
    之結果，認原告主張之事實為真實，被告所辯委不足取。
六、按「遺產繼承人，除配偶外，依左列順序定之：直系血親
    卑親屬。父母。兄弟姐妹。祖父母」；「同一順序之
    繼承人有數人時，按人數平均繼承。但法律另有規定者，不
    在此限」，民法第1138條、第1141條分別定有明文。再「法
    定財產制關係消滅時，夫或妻現存之婚後財產，扣除婚姻關
    係存續中所負債務後，如有剩餘，其雙方剩餘財產之差額，
    應平均分配。但左列財產不在此限：一、因繼承或其他無償
    取得之財產。二、慰撫金。」民法第1030條之1 第1 項定有
    明文。查本件被繼承人顏宏男於93年3 月31日死亡，顏宏男
    前配偶顏曾金月媛早在58年11月12日死亡，繼承人有配偶即
    原告戊○○○，直系血親卑親屬尚生存有原告丁○○、甲○○、乙○○、被告丙○○共五人等情，有除戶謄本及戶籍謄
    本在卷可稽。又被繼承人遺有如附表一、附表二、附表三所
    示之不動產及存款等情以如上述，而原告戊○○○主張依據
    民法第1030條之1 第1 項規定，原告戊○○○得自被繼承人
    顏宏男遺產總額扣除婚姻關係存續中所負債務後差額之剩餘
    財產分配請求權取得986,328 元一節，有財政部臺灣省南區
    國稅局岡山稽徵所93年7 月1 日函在卷族憑，堪信原告此部
    分主張之事實為真實。
七、復按「繼承人有數人時，在分割遺產前，各繼承人對於遺產
    全部為公同共有」，「繼承人得隨時請求分割遺產，但法律
    另有規定或契約另有訂定者不在此限」，民法第1151條、第
    1164條分別定有明文。是繼承人欲終止其間之公同共有關係
    ，惟有以分割遺產之方式為之。本件被繼承人顏宏男死亡後
    ，遺有如附表一、附表二、附表三所示之不動產及存款，是
    依上開法律規定，原告依據上開法律關係請求依繼承人每人
    應繼分五分之一之比例分割遺產，洵屬有據，應予准許。
八、據上論結：本件原告之訴為有理由，應依民事訴訟法第385
    條第1 項、第79條但書、第85條第1 項。
中    華    民    國    95    年    5     月    11    日
                       臺灣高雄地方法院家事法庭
                           法  官  何清富
上為正本，係照原本作成。
如不服本判決，應於送達後20日內，向本院提出上訴狀，並表明
上訴理由。
中    華    民    國    95    年    5     月    11    日
                           書記官  鄭翠蘭
附表一：土地坐落
┌────────────────────────────────────┐
│高雄縣湖內鄉○○段1423─17地號土地、面積20930 平方公尺、權利範圍二分之一│
└────────────────────────────────────┘
附表二：土地及房屋坐落
┌────────────────────────────────────┐
│高雄縣湖內鄉○○段1423─7 地號土地、面積2970平方公尺、權利範圍2434/10000│
├────────────────────────────────────┤
│高雄縣湖內鄉○○○段4494地號土地、面積1440平方公尺、權利範圍全部        │
├────────────────────────────────────┤
│高雄縣茄萣鄉○○段840 地號土地、面積79.41 平方公尺、權利範圍全部        │
├────────────────────────────────────┤
│高雄縣茄萣鄉○○段394 建號房屋即門牌號碼高雄縣茄萣鄉○○街39號房屋      │
│、權利範圍全部                                                          │
└────────────────────────────────────┘
附表三：存款
┌────────────────────────────────────┐
│高雄縣茄萣鄉農會  存款新臺幣 21535元                                    │
└────────────────────────────────────┘


司法院資訊處製作；財團法人民間司法改革基金會備份。
